臺中高等行政法院判決　　　　　　　　　　　　　　　九十三年度訴字第五四六號
　　　　　　　　　　　　　　　.
　　原　　　告　黃美琴即大雅購物中心
　　訴訟代理人　林再輝律師
　　被　　　告　財政部臺灣省中區國稅局
　　代　表　人　甲○○
　　訴訟代理人　乙○○
右當事人間因菸酒稅法事件，原告不服財政部中華民國九十三年八月二十三日台訴字
第○九三○○三六八三○○號（案號：第00000000號）訴願決定，提起行政
訴訟。本院判決如左︰
　　主  文
原告之訴駁回。
訴訟費用由原告負擔。
　　事  實
甲、事實概要：原告於民國九十一年一月至三月間，未按菸酒稅法施行前之米酒專賣
    價格而逾價出售前臺灣省菸酒公賣局（下稱菸酒公賣局）產製之寶特瓶及玻璃瓶
    包裝米酒分別為七○四箱及一、二○○箱（寶特瓶每箱二十四瓶，玻璃瓶每箱二
    十瓶，合計四○、八九六瓶）予訴外人施明宏、上林加油站、全宏加油站及坤業
    加油站等，違反菸酒稅法第二十一條前段規定，經內政部警政署刑事警察局查獲
    ，移送被告依菸酒稅法第二十一條後段規定，處以每瓶新臺幣（下同）二、○○
    ○元之罰鍰計八一、七九二、○○○元（２，○○○元×４○，８９６瓶＝８１
    ，７９２，○○○元）。原告不服，申經復查結果，未獲變更，提起訴願，亦遭
    決定駁回，遂提起本件行政訴訟。
乙、兩造爭點及陳述：
壹、原告方面：
一、聲明：求為判決：(一)原處分、復查決定及訴願決定均撤銷。(二)訴訟費用由被告負
    擔。
二、陳述：
　(一)按「行政罰與刑罰之構成要件雖有不同，而刑事判決與行政處分，亦原可各自認
　　定事實，惟認定事實須憑證據，倘無證據足資認定有堪以構成行政罰或刑罰要件
　　之事實存在，即不得僅以推測之詞予人處罰，則為二者所應一致。」為改制前行
　　政法院七十五年判字第三○九號判例意旨所明載。易言之，違法事實應依證據認
　　定之，無證據自不得以擬制推測之方法，推定其違法事實，此為行政程序及司法
　　訴訟適用之共通法則，故行政機關本應依職權調查證據以證明違法事實之存在，
　　始能據以對人民作成負擔處分，亦即行政機關對於人民違法事實之存在負有舉證
　　責任，人民本無須證明自己無違法事實，倘行政機關無法證明人民有法定之違章
　　事實，即無逕行處以行政罰之餘地。
　(二)查本件被告所據以認定原告事實之證據無非係偵訊及談話筆錄、銀行資金往來資
　　料及統一發票影本等，惟偵訊及談話筆錄未經具結，亦非法庭上之陳述，乃屬傳
　　聞證據，本於直接審理主義，根本不具備證據能力。另銀行資金往來原因多端，
　　並不足以證明係交易之資金及實際交易價格，而統一發票更無從認定原告有逾公
　　賣價格出售之情形。是就本件而言，並無證據足資認定有堪以構成行政罰之事實
　　存在，原處分竟逕為對原告不利之處分，實有違法之處，應予撤銷。
　(三)退萬步言，倘認原告確實超過原專賣價格出售者之違章事實，應依菸酒稅法第二
    十一條規定處以每瓶二千元之罰鍰，然菸酒稅法第二十一條確實有牴觸憲法第二
    十三條之處，蓋：
　1.契約自由為個人自主發展與實現自我之重要機制，並為私法自治之基礎，除依契
　　約之具體內容受憲法各相關基本權利規定保障外，亦屬憲法第二十二條所保障其
　　他自由權利之一種。惟國家基於維護公益之必要僅得於不違反憲法第二十三條比
　　例原則之範圍內，以法律限制人民締約之自由，進而限制人民之財產權。
　2.其次，比例原則包含適當性原則、必要性原則及過度禁止原則。所謂「過度禁止
　　原則」即「狹義比例原則」，為比例原則最後的一道檢證程序，係指採取限制基
　　本權的手段縱然合乎一定目的、且屬必要的最低侵害的手段，但採取此種手段時
　　，仍然不可太過份，否則仍屬違反比例原則而違憲。
　3.菸酒稅法第二十一條之規範目的係因菸酒公賣局產製之米酒在專賣改制後必需回
　　歸正常稅制課稅，為避免業者囤積米酒及抬高售價，造成市場供需失序，而特於
　　菸酒稅法第二十一條明定處以罰鍰，俾從制度上根除囤積米酒牟取不當利益之誘
　　因，其立法的目的性及必要性固無庸疑。
　4.惟其不論未依專賣價格出售者，每瓶係超過公賣價格一元或百元或千元，均一律
　　處依每瓶二千元計之罰鍰，復無最高額之限制，實已太過，例如公賣價格為每瓶
　　二十一元，倘行為人係以每瓶二十二元賣出，依法亦應處罰，其罰鍰金額將會是
　　溢價的二千倍﹔再以本件為例，以最高每瓶逾公賣價格五十元計，倘處二千元之
　　罰鍰，即為所逾公賣價格的四十倍，較之其他稅法行政罰最高處以漏稅金額的一
　　至十五倍，已明顯偏高，即其不論違反情節輕重一概固定處以每瓶二千元之罰鍰
　　，復無合理最高額之限制已明顯違反憲法之比例原則，實不應予以適用。
　(四)按最高法院或行政法院就其受理之案件，對所適用之法律或命令，確信牴觸憲法
　　之疑義時，得以裁定停止訴訟程序，聲請大法官解釋，司法院大法官審理案件法
　　第五條第二項定有明文。另法官於審理案件時，對於應適用之法律，依其合理之
　　確信，認為有牴觸憲法之疑義者，各級法院得以之為先決問題，裁定停止訴訟程
　　序，並提出客觀上形成確信法律為違憲之具體理由，聲請大法官解釋，業經司法
　　院釋字第三七一號解釋在案。本件系爭菸酒稅法第二十一條規定，如前所述，已
　　明顯牴觸憲法第二十三條比例原則之規定，祈請裁定停止訴訟程序，向大法官就
    菸酒稅法第二十一條違反憲法第二十三條之比例原則部分聲請解釋，以保障民權
    等語。
貳、被告方面：
一、聲明：求為判決：(一)駁回原告之訴。(二)訴訟費用由原告負擔。
二、陳述：
　(一)按「本法施行前專賣之米酒，應依原專賣價格出售。超過原專賣價格出售者，應
　　處每瓶新臺幣二千元之罰鍰。」為菸酒稅法第二十一條所明定。
　(二)原告於本年一至三月將公賣局九十年九至十二月生產之寶特瓶包裝米酒七０四箱
    （每箱二十四瓶）及玻璃瓶包裝米酒一、二００箱（每箱二十瓶），分別以每瓶
    平均價格五十一‧四元及七十二‧０八元之價格出售予施明宏君、上林加油站、
    全宏加油站及坤業加油站，超過原專賣價格每瓶二十一元，經刑事警察局查獲，
    有偵詢筆錄及銀行資金往來資料可稽，被告機關乃依前揭規定按每瓶二、０００
    元處罰鍰八一、七九二、０００元。原告主張買受人取得之憑證係向訴願人購買
    高梁酒，並非米酒，另其向公賣局所申購之米酒全年配銷數量亦不足四０、八九
    六瓶云云。申經被告機關復查決定以，原告以超過原專賣價格出售公賣局產製之
    米酒，有刑事警察局偵詢買賣雙方筆錄及銀行資金流程可稽，次查原告出售米酒
    之來源，依其配偶丁彥文筆錄所稱，係向不特定之零售商蒐購，被告機關依據通
    報資料認定原告銷售之米酒數量大於其向公賣局菸酒配銷處所申購之米酒數量，
    自屬合理，又查系爭買賣標的均經買賣雙方於偵詢筆錄坦承確係公賣局產製之米
    酒，原告係因米酒配額限制而以其他菸酒類品名開立統一發票交付買受人，其主
    張依其開立憑證品名證明部分係銷售高梁酒乙節，核不足採，原處罰鍰八一、七
    九二、０００元並無違誤，復查後乃予維持。原告猶表不服，提起訴願，經財政
    部訴願決定持與被告機關相同論見，駁回其訴願。
  (三)原告於本件訴訟中雖執詞主張，惟查原告以超過原專賣價格出售公賣局產製之米
　  酒，有買賣雙方親閱無訛後簽名捺印之刑事警察局偵詢筆錄可稽，且經核對銀行
　  資金流程亦相符，次查系爭買賣標的均經買賣雙方於偵詢筆錄坦承確係公賣局產
　  製之米酒，並未包括其他商品，原告未能提示其另有出售其他酒類及未逾原公賣
　  價格出售公賣局產製米酒之相關證明文件供核，仍執詞主張，復無新理由及新事
　  ，所訴應無可採。基上論結，原處分及所為復查、訴願決定並無違誤，請判決如
　  訴之聲明等語。
　　理  由
一、按「本法施行前專賣之米酒，應依原專賣價格出售。超過原專賣價格出售者，應
    處每瓶新臺幣二千元之罰鍰。」為行為時菸酒稅法第二十一條所明定。
二、經查原告於九十一年一至三月將公賣局九十年九至十二月生產之寶特瓶包裝米酒
    七○四箱（每箱二十四瓶）及玻璃瓶包裝米酒一、二○○箱（每箱二十瓶），分
    別以每瓶平均價格五十一˙四元及七十二˙０八元之價格出售予施明宏、上林加
    油站、全宏加油站及坤業加油站，超過原專賣價格每瓶二十一元，經刑事警察局
    查獲等情，有刑事警察局偵訊及談話筆錄、銀行資金往來資料、統一發票影本等
    資料附原處分卷可稽，並經原告於準備程序及言詞辯論時自承屬實，自堪信為真
    實。
三、原告雖謂菸酒稅法第二十一條之規定，不論未依專賣價格出售者，每瓶係超過公
    賣價格一元或百元或千元，均一律處依每瓶二千元計之罰鍰，復無最高額之限制
    ，實已太過，例如公賣價格為每瓶二十一元，倘行為人係以每瓶二十二元賣出，
    依法亦應處罰，其罰鍰金額將是溢價之二千倍﹔再以本件為例，以最高每瓶逾公
    賣價格五十元計，倘處二千元之罰鍰，即為所逾公賣價格之四十倍，較之其他稅
    法行政罰最高處以漏稅金額的一至十五倍，已明顯偏高，即其不論違反情節輕重
    一概固定處以每瓶二千元之罰鍰，復無合理最高額之限制已明顯違反憲法之比例
    原則，實不應予以適用。本件系爭菸酒稅法第二十一條規定，已明顯牴觸憲法第
    二十三條比例原則之規定，請裁定停止訴訟程序，向大法官會議就菸酒稅法第二
    十一條違反憲法第二十三條之比例原則部分聲請解釋，以保障民權云云。
四、惟查米酒於臺灣地區，非僅供飲用，其更大用途，乃廣泛使用於烹調（例如麻油
    酒雞）、藥膳、藥酒（甚至有些中藥亦須配酒服用）等，故係一般廣大民眾民生
    必需品之一，與其他純供飲用之酒類不同，亦基此緣故，於菸酒專賣時期，政府
    一向壓低其專賣價格，以維民生之必需，而以其他酒類之專賣價格補貼，因此米
    酒專賣價格長期偏低，過去米酒皆以玻璃瓶裝售，但為免民眾囤積，乃改以不耐
    久存之寶特瓶裝售，可見旨在維持民生用品充裕順暢之一斑。而加入世界貿易組
    織以後，為因應貿易無關稅障礙之要求，專賣必須改制回歸正常稅制課稅，米酒
    價格無法再行補貼，勢必回復其原應有之價格，唯恐中間銷售商人於菸酒稅法施
    行前專賣之米酒，不依原專賣價格出售，囤積米酒而抬高售價，造成市場供需失
    序，復影響民生需求之供應，造成社會搶購恐慌，因而特於菸酒稅法第二十一條
    明定處以罰鍰，俾從制度上根除囤積米酒牟取不當利得之誘因。而米酒每瓶之實
    重六百公克，其量有限，其售價仍會受市場經濟之左右，不可能無限制抬高，況
    另有加鹽料理米酒供應，亦可部分代用，且菸酒不再專賣後，亦有一般民營之造
    酒廠可供產銷，因此菸酒稅法第二十一條罰鍰之規定，即可不必考慮每瓶單價究
    超過專賣價格多少，訂定不同罰鍰，而僅須以瓶為處罰之單位，予以累計，此正
    符比例原則，亦即逾專賣價格銷售愈多，按瓶累計其罰鍰亦愈高。蓋每瓶單價必
    受市場法則之限制，不可能無限提高，否則即生滯銷。而本件原告之所以質疑罰
    鍰金額過高，乃因其係大盤或中盤商（見本院卷第五四頁筆錄），且原告亦自陳
    第三人施明宏同意給原告賺價差，囑原告搜購轉售（見本院卷第四二頁筆錄），
    以致罰鍰金額隨瓶數增加而提高，倘如原告所稱限定罰鍰最高金額，則於超過該
    數量之後，豈非易啟反正已達罰鍰最高額，不如無限量囤積之不正當預期心理，
    反有害隨量抑制之本意？故原告指摘該規定有違比例原則，要非可取，其聲請大
    法官會議解釋，亦無必要。從而，本件被告依菸酒稅法第二十一條後段規定，處
    以每瓶二、○○○元之罰鍰計共八一、七九二、○○○元之罰鍰，核無違誤，訴
    願決定予以維持，亦無不合，原告請求予以撤銷，核無理由，應予駁回。
據上論結，本件原告之訴為無理由，依行政訴訟法第一百九十五條第一項後段、第九
十八條第三項前段，判決如主文。
中　　華　　民　　國　 九  十   三 　 年 　十　  二  　月　 十　  六　　日
                    臺 中 高 等 行 政 法 院   第 二 庭
                                       審 判 長 法  官    王  茂  修
                                                法  官    莊  金  昌
                                                法  官    王  德  麟
右正本證明與原本無異。
如不服本判決，應於判決送達後二十日內向本院提出上訴書狀，其未表明上訴理由者
，應於提起上訴後二十日內向本院提出上訴理由書（須依對造人數附具繕本）；如於
本判決宣示或公告後送達前提起上訴者，應於判決送達後二十日內補提上訴理由書（
須附繕本）。未表明上訴理由者，逕以裁定駁回。
提起上訴應預繳送達用雙掛號郵票三九○元（三十四元及五元郵票各十份)。
中　　華　　民　　國　 九  十   三 　 年 　十　  二  　月　 十　  六　　日
                                             法院書記官     朱  敏  諄
